臺灣高等法院民事判決　　　　　　　　　　　　　　九十二年度上更(四)字第六四號
　　上　訴　人　李劉雲月即李仍.
　　　　　　　　壬○○即李仍洲.
　　　　　　　　庚○○即李仍洲.
　　　　　　　　己○○即李仍洲.
　　　　　　　　辛○○
　　　　　　　　子○○
　　　　　　　　丁○○
　　　　　　　　癸○○
　　　　　　　　甲○○
　　共　　　同
　　訴訟代理人　陳正磊律師
　　被　上訴人　李明宗、李春萬、李圳即祭祀公業李德茂管理人
　　訴訟代理人　郭鎮周律師
　　被　上訴人　戊○○
　　　　　　　　丙○○
　　　　　　　　乙○○
　　右三人共同
　　訴訟代理人　王桂樹律師
右當事人間請求確認派下權存在等事件，上訴人對於中華民國八十四年十月二十七日
台灣台北地方法院八十四年度重訴字第六八七號第一審判決提起上訴，經最高法院第
四次發回更審，本院於九十三年二月二日言詞辯論終結，茲判決如左：
    主      文
原判決除確定部分外，關於駁回上訴人後開第二項之訴，及該部分假執行之聲請，與
訴訟費用之裁判除確定部分外，廢棄。
被上訴人李明宗、李春萬、李圳即祭祀公業李德茂管理人應給付上訴人新台幣捌佰參
拾伍萬壹仟參佰元，及自民國八十四年六月十四日起至清償日止，按週年利率百分之
五計算之利息。
其餘上訴駁回。
第一、二審及發回前第三審訴訟費用，除確定部分外，由被上訴人李明宗、李春萬、
李圳即祭祀公業李德茂管理人負擔十分之二，餘由上訴人負擔。
本判決所命被上訴人李明宗、李春萬、李圳即祭祀公業李德茂管理人之給付，於上訴
人供擔保新台幣貳佰柒拾玖萬元後，得假執行；但被上訴人李明宗、李春萬、李圳即
祭祀公業李德茂管理人，如預供擔保新台幣捌佰參拾伍萬壹仟參佰元，得免為假執行
。
    事      實
甲、上訴人方面：
一、聲明：
  (一)原判決除確定部分外廢棄。
  (二)被上訴人李明宗、李春萬、李圳即祭祀公業李德茂管理人應給付上訴人公同共有
    新台幣（下同）八百三十五萬一千三百元及自八十四年六月十四日起至清償日止
    ，按週年利率百分之五計算之利息。
  (三)被上訴人戊○○應將應將坐落台北市○○區○○段三小段第四四○號土地上，建
    號二二九四號建物，建物門牌台北市○○路○段二六巷十一號四樓房屋所有權應
    有部分二分之一辦理所有權移轉登記予上訴人公同共有。
  (四)被上訴人丙○○、乙○○應將坐落台北市○○區○○段三小段第四四○號土地上
    ，建號二二九五號建物，建物門牌台北市○○路○段二六巷十一號五樓房屋所有
    權應有部分各四分之一辦理所有權移轉登記予上訴人公同共有。
  (五)被上訴人丙○○、乙○○應將坐落台北市○○區○○段三小段第四三六之四號土
    地上，建號二二七四號建物，建物門牌台北市○○路○段二十號（一層）房屋所
    有權應有部分各四分之一辦理所有權移轉登記予上訴人公同共有。
  (六)上訴人願供擔保請准宣告假執行。
二、陳述：除與原判決及本院前審判決記載相同者外，補稱：
　(一)上訴人係派下員，為公業財產公同共有人，於公業分配財產時，對於公業有直接
    分配請求權，公業申請市府民政局於七十一年一月十六日在新生報公告派下系統
    表，漏列李媽福房，上訴人於七十一年二月二十四日即向台北市政府提出異議，
    轉知公業管理人李四海，公業即於七十一年五月二十四日提出申覆，加以否認，
    可見公業在七十一年五月二十四日已知李媽福親生子李啟民子孫有派下員身份，
    有分配之權利。被上訴人公業於七十五年十一月二日開會，補列上訴人為派下員
    ，公業在八十一年十一月九日將上訴人分配款發給李四海等人，係無權處分，其
    所為給付對上訴人不生效力，公業只可自行追回該款，無礙於上訴人分配請求權
    之行使。
　(二)系爭房屋所有權全部，係公業分配與李媽福房派下員全體，被全部分配過戶與戊
    ○○、李四海，致上訴人受損，戊○○、李四海受益，損益之間有直接因果關係
    ；又戊○○、李四海就其超額取得之利益，致上訴人受損害，係基於如何之法律
    關係，不能提出說明，足見上訴人不當得利之主張，並無錯誤。
  (三)上訴人以提出李厚繼李啟明為戶主過錄之全部
    無兄長及子孫，李柳次子李火生亦無兄長及子孫，被上訴人亦表示究竟如何亦不
    可知；況本件派下系統表由台北市政府民政局於七十一年登報公告，除上訴人異
    議為派下員外，迄今二十一年之久，並無李厚之兄長或其子孫出面主張權利，亦
    無李火生之兄長或其子孫出面主張權利，足見所謂李厚、李火生之兄長及其子孫
    並不存在。
三、證據：除援用第一審及本院前審所提立證方法外，補提台北地方法院八十二年度
    重訴字第七五五號判決書、本院八十三年度重上字第一四五號判決書、最高法院
    八十四年度台上字第七三五號判決書、百歲年齡生相對照表影本各一份為證。
乙、被上訴人李明宗、李春萬、李圳即祭祀公業李德茂管理人方面：
一、聲明：
  (一)上訴駁回。
  (二)如受不利判決，被上訴人願供擔保請准免為假執行。
二、陳述：除與原判決及本院前審判決記載相同者外，補稱：
　(一)按「依債務本旨，向債權人或其他有受領權人為清償，經其受領者，債之關係消
    滅。」，民法第三百零九條第一項著有明文。又「向第三人清償，經其受領者，
    其效力依左列各款之規定：一、經債權人承認，或受領人於受領後取得其債權者
    ，有清償之效力。二、受領人係債權之準占有人者，以債務人不知其非債權人者
    為限，有清償之效力。‧‧‧」，民法第三百一十條亦有規定。法條中所謂「準
    占有人」，依民法學者之見解，認為應包括有表見繼承人、債權證書之持有人、
    債權讓與無效之受讓人等等，其中，在表見繼承人部分，因與本件祭祀公業財產
    之分配頗有類似，故依相同類事務應以相同類之法律條文解決之法理以解，於本
    件祭祀公業之分配財產自應有援用。故如被上訴人公業之給付，未能解為已依民
    法三百零九條第一項依債務本旨為清償，依上述法條或學說見解，亦應認有民法
    第三百十條第二款向債權之準占有人清償之效力。
  (二)況被上訴人公業於款項分配清冊中，特再記載：「各房內如有不詳之具領糾紛，
    由具領人負責解決，不在此委員會負責之內。」，後經派下員蓋印認可。則各房
    派下間如有糾紛應由各房自行解決。故被上訴人公業於當時為分派給付，依當時
    情形，並無不法，現自無再給付補償費予被上訴人之義務，上訴人如有糾紛自應
    向當時具領之人請求，其請求依派下員資格要求被上訴人給付自無理由。
  (三)上訴人主張被上訴人有補列更正上訴人為派下員，並提出會議記錄云云。惟查，
    該次會議雖有記載代書吳石登提出更正報告，但綜觀全篇會議記錄，並無任何有
    關決議通過更正之記載，顯然僅為吳代書當時個人之意見，而由上訴人上訴理由
    狀第三頁，亦記載當時公業管理人早於七十一年時即予否認，是該資料是否可加
    援用作為有利上訴人佐證，殊值懷疑。
三、證據：援用第一審及本院前審所提立證方法。
丙、被上訴人戊○○、丙○○、乙○○方面：
一、聲明：上訴駁回。
二、陳述：除與原判決及本院前審判決記載相同者外，補稱略以：系爭不動產係由祭
    祀公業李德茂派下員開會決議分配予被上訴人戊○○及李四海（繼承人丙○○、
    李玉梅），被上訴人縱受利益，其受損害者並非上訴人，被上訴人受利益與上訴
    人未受分配不動產，非由同一事實發生，無因果關係存在，從而上訴人自不得請
    求被上訴人返還不當得利甚明。且李四海等既係祭祀公業李德茂派下「媽福房」
    之派下員，依祭祀公業管理委員會開會決議受分配系爭不動產，自非無法律上原
    因而取得，可見上訴人對房屋部分請求返還不當得利，更非有理。
三、證據：除援用第一審及本院前審所提立證方法外，補提王伯琦著民法債編總論節
    本、最高法院九十一年度台上字第八二七號判決影本各一份為證。
    理      由
一、祭祀公業李茂德之管理人原為李雲輝，於九十一年三月五日變為李明、李萬春、
    李圳，有公業土地台北市○○區○○段三小段四三六─四、四四０號土地登記簿
    謄本及異動索引，台北市信義區公所北市信民字第九０二二七七一一００號函可
    按（見本院前審九十年度上更(三)字第二五七號卷第二三九至二四七頁、第二五０
    頁），其等聲明承受訴訟，並無不合。又上訴人李仍洲於民國九十二年一月十四
    日死亡，李劉雲月、庚○○、己○○、壬○○為其繼承人，有上訴人所提李仍洲
    可憑，伊等聲明承受訴訟，並無不合，自應准許。被上訴人雖辯稱依祭祀公業之
    規約，只有男丁得繼任為派下員，劉月雲、壬○○為女性，不具公業派下員資格
    ，自不得承受訴訟等語。查劉月雲、壬○○為李仍洲之繼承人，所繼承之標的為
    李仍洲生前因派下員身分而取得財產，非繼承李仍洲對祭祀公業之派下身分權，
    被上訴人所辯劉月雲、壬○○不得承受訴訟，並不可採。另上訴人辛○○、子○
    ○、丁○○、癸○○、甲○○及李劉雲月、庚○○、己○○、壬○○之被繼承人
    李仍洲，以李明宗、李春萬、李圳即祭祀公業李德茂管理人為對造，請求確認派
    下權存在部分，經本院前審以九十年度上更(三)字第二五七號，判決確認辛○○、
    子○○、丁○○、癸○○、李仍洲、甲○○就祭祀公業李德茂之派下權存在後，
    已經最高法院九十二年度台上字第四一八號判決駁回李明宗、李春萬、李圳即祭
    祀公業李德茂管理人之上訴而告確定，本院就此部分於原審及前審之爭議，自不
    再作審認，亦應說明。
二、再本件上訴人於第一審聲明，請求被上訴人李明宗、李春萬、李圳即祭祀公業李
    德茂管理人應給付上訴人辛○○四百六十七萬零一百五十元，給付甲○○、丁○
    ○、癸○○、子○○、李仍洲各九十三萬四千零三元，合計九百三十四萬零三十
    元及其利息。嗣於前審減縮請求為給付辛○○四百十七萬五千六百五十元，給付
    李仍洲、甲○○、丁○○、癸○○、子○○各八十三萬五千一百三十元，合計八
    百三十五萬一千三百元及利息，此部分核屬應受判決事項之減縮。另上訴人於本
    院原聲明請求被上訴人戊○○應將坐落台北市○○區○○段三小段第四四○號土
    地上，建號二二九四號建物，即門牌號碼：台北市○○街二五二巷八一弄五九之
    二號四樓（整編後為台北市○○路○段二六巷十一號四樓）房屋所有權應有部分
    二分之一辦理所有權移轉登記予上訴人辛○○取得應有部分四分之一，上訴人李
    仍洲、甲○○、丁○○、癸○○、子○○各取得應有部分二十分之一、被上訴人
    丙○○、乙○○應將坐落台北市○○區○○段三小段第四四○號土地上，建號二
    二九五號建物，即門牌號碼：台北市○○街二五二巷八一弄五九之二號五樓（整
    編後為台北市○○路○段二六巷十一號五樓）房屋所有權應有部分四分之一移轉
    登記予上訴人辛○○取得應有部分八分之一，上訴人李仍洲、甲○○、丁○○、
    癸○○、子○○各應有部分四十分之一、被上訴人丙○○、乙○○應將坐落台北
    市○○區○○段三小段第四三六之四號土地上，建號二二七四號建物，即門牌號
    碼：台北市○○街二五二巷七九之二七號（整編後為台北市○○路○段二十號）
    房屋所有權應有部分四分之一移轉登記予上訴人辛○○取得應有部分八分之一，
    上訴人李仍洲、甲○○、丁○○、癸○○、子○○各應有部分四十分之一。嗣於
    本院言詞辯論期日，聲明請求被上訴人將前開金錢、房地給付予上訴人公同共有
    ，核屬補充或更正其法律上陳述之不足，依民事訴訟法第二百五十六條所定，未
    涉訴之變更，亦應說明。
三、上訴人主張：辛○○、子○○、丁○○、癸○○、甲○○，及李劉雲月、庚○○
    、己○○、壬○○之被繼承人李仍洲，為訴外人李啟明之子孫，李啟明係訴外人
    李媽福之子，李媽福則為祭祀公業李德茂之派下，伊等均屬該公業之派下。詎公
    業前管理人李四海（八十四年十一月二十六日死亡）於七十一年一月八日，向台
    北市政府民政局申報公業李茂德派下系統表時，故意將李啟明之子孫漏予列入，
    並將所謂李媽福之過繼子李清泉列為公業派下，進而於分配財公業產時，將李媽
    福房份應分得之財產，僅分配予李清泉之子孫，而事實上伊等共有對李媽福房份
    二分之一之權利。前開公業分配予李媽福房之財產包括七十三年、七十四年、八
    十一年土地徵收地價補償金及七十五年、八十年房屋出售價款共一千八百六十八
    萬零六百元，伊等為李啟明之子孫，可分配李媽福房份權利之二分之一，即九百
    三十四萬零三百元，扣除應負擔之土地增值稅後，上訴人應可共同分得八百三十
    五萬一千三百元，為此減縮求為判命祭祀公業李德茂管理人李明宗、李春萬、李
    圳應給付上訴人公同共有八百三十五萬一千三百元及自八十四年六月十四日起至
    清償日止，按週年利率百分之五計算之利息。又公業前與他人合建房屋，李媽福
    之房份分得台北市○○路○段二六巷十一號（整編前為台北市○○街二五二巷八
    一弄五九之二號）四樓（建號二二九四）、同號五樓（建號二二九五）及同段二
    十號（整編前為台北市○○街二五二巷七九之二七號）一樓（建號二二七四）房
    屋三戶，上訴人本應分得每戶房地應有部分各二分之一，公業管理人卻將五九之
    二號四樓分配登記為被上訴人戊○○所有，其餘二戶則登記為李四海所有，李四
    海死亡後，丙○○、乙○○為其繼承人。為此依不當得利法律關係，求為：(一)被
    上訴人戊○○應將應將坐落台北市○○區○○段三小段第四四○號土地上，建號
    二二九四號建物，建物門牌台北市○○路○段二六巷十一號四樓房屋所有權應有
    部分二分之一，辦理所有權移轉登記予上訴人公同共有。(二)被上訴人丙○○、乙
    ○○應將坐落台北市○○區○○段三小段第四四○號土地上，建號二二九五號建
    物，建物門牌台北市○○路○段二六巷十一號五樓房屋所有權應有部分各四分之
    一，辦理所有權移轉登記予上訴人公同共有。(三)被上訴人丙○○、乙○○應將坐
    落台北市○○區○○段三小段第四三六之四號土地上，建號二二七四號建物，建
    物門牌台北市○○路○段二十號（一層）房屋所有權應有部分各四分之一，辦理
    所有權移轉登記予上訴人公同共有之判決。
四、被上訴人李明宗、李春萬、李圳即祭祀公業李德茂管理人辯稱：祭祀公業對派下
    李媽福房份部分，僅對李清泉子孫為分配，如未能解為已依民法三百零九條第一
    項依債務本旨為清償，亦應認有民法第三百十條第二款向債權之準占有人清償之
    效力。況公業於系爭款項分配清冊中，特再記載：「各房內如有不詳之具領糾紛
    ，由具領人負責解決，不在此委員會負責之內。」等語，後經派下員蓋印認可。
    則各房派下間如有糾紛應由各房自行解決，與公業無關。故被上訴人公業於所為
    分派給付，依當時情形，並無不法，現自無再給付補償費予被上訴人之義務，上
    訴人如有糾紛自應向當時具領之人請求，其請求被上訴人公業再為給付自無理由
    等語。至被上訴人戊○○、丙○○、乙○○則以：系爭不動產係由祭祀公業李德
    茂派下員開會決議分配予戊○○及李四海，被上訴人縱受利益，其受損害者亦非
    上訴人，被上訴人受配利益與上訴人未受分配不動產，非由同一事實發生，無因
    果關係存在。且伊等既係祭祀公業李德茂派下「媽福房」之派下員，依祭祀公業
    管理委員會開會決議受分配系爭不動產，自非無法律上原因而取得，是上訴人依
    不當得利法律關係，請求受配房地之應有部，非有理由等語，資為抗辯。
五、上訴人主張丙○○、乙○○之被繼承人李四海（於八十四年十一月二十六日死亡
    ）為祭祀公業李德茂前管理人，於七十一年一月八日，向台北市政府民政局申報
    公業派下系統表時，將公業派下李媽福之子李啟明後代子孫之上訴人辛○○、子
    ○○、丁○○、癸○○、甲○○，及李劉雲月、庚○○、己○○、壬○○之被繼
    承人李仍洲，漏予列入，而將李清泉列為公業派下，並於分配公業財產時，將李
    媽福房份應分得之財產，僅分配予李清泉之子孫。前開公業歷年財產分配皆以七
    大房分配，分配予李媽福房之金錢包括七十三年、七十四年、八十一年土地徵收
    地價補償金及七十五年、八十年房屋出售價款共一千八百六十八萬零六百元。又
    公業前與他人合建房屋，李媽福之房份亦分得台北市○○路○段二六巷十一號（
    整編前為台北市○○街二五二巷八一弄五九之二號）四樓（建號二二九四）、同
    號五樓（建號二二九五）及同段二十號（整編前為台北市○○街二五二巷七九之
    二七號）一樓（建號二二七四）房屋三戶，其中五九之二號四樓分配登記為戊○
    ○所有，其餘二戶則登記為李四海所有。李四海死亡後由其繼承人丙○○、乙○
    ○於八十八年四月十二日辦理繼承登記。而辛○○、子○○、丁○○、癸○○、
    甲○○，及李仍洲應分得公業分配予李媽福房財產之二分之一等事實，業據提出
    祭祀公業李德茂現有財產清冊（第一審卷第三三頁）、土地、建物登記謄本（第
    一審卷第三四頁至第五十頁、本院更(三)審卷第三二頁至第三五頁）、祭祀公業李
    德茂歷年產業分配（李媽福）清冊（本院前審八十四年度重上字第四五號號卷第
    一三一頁）、祭祀公業李德茂管理委員會第一屆第十三次委員會議記錄（同上卷
    第一八五頁）為證，並為被上訴人於本件程序中所不爭執，堪信實在。
六、經查，辛○○、子○○、丁○○、癸○○、甲○○，及李仍洲（李劉雲月、庚○
    ○、己○○、壬○○之被繼承人）等六人，雖於祭祀公業李德茂前管理人李四海
    ，向台北市政府民政局申報公業派下系統表時，未予列入，但其六人為祭祀公業
    李德茂長房李媽福長子李啟明之子孫，此前雖為被上訴人即公業管理人李明宗、
    李萬春、李圳所否認，但已據本院前審以九十年度上更(三)字第二五七號判決確認
    ，於該公業管理人上訴後，並經最高法院駁回其上訴而告確定在案，是伊等六人
    就祭祀公業李德茂，有派下權存在，自可認定。而祭祀公業李德茂歷年財產皆以
    七大房分配，李媽福為其中一房，李媽福房下又分李啟明、李清泉二房，上訴人
    或其繼承人均為李啟明房之子孫，則祭祀公業李德茂分配予李媽福房份部分之七
    十三年、七十四年、八十一年土地徵收地價補償金，及七十五年、八十年房屋出
    售價款共一千八百六十八萬零六百元，辛○○、子○○、丁○○、癸○○、甲○
    ○及李仍洲，應受分配為該房分二分之一，為九百三十四萬零三百元，扣除應負
    擔之土地增值稅後，計八百三十五萬一千三百元等情，並如前述，則上訴人本於
    公同共有分配請求權（見第一審卷第二八頁，及繼承法律關係），請求李明宗、
    李萬春、李圳即祭祀公業李德茂，給付八百三十五萬一千三百元，及自起訴狀繕
    本送達翌日即八十四年六月十四日起至清償日起算之法定遲延利息，並不無合。
七、被上訴人公業雖辯稱伊對李媽福房下李清泉子孫為全部之給付，係依債之本旨為
    清償，依民法第三百零九條規定，已生清償之效力。又縱被上訴人之給付未生清
    償之效力，但李清泉子孫亦為債權之準占有人，伊之清償係屬善意，依同法第三
    百一十條第二款規定，亦為有效之清償行為等語。然查，被上訴人公業於七十一
    年一月十六日申報並公告派下系統表時，漏列李媽福一房，經上訴人或其被繼承
    人於同年二月二十四日向台北市政府提出異議，被上訴人公業則於同年五月二十
    四日提出申覆，有上訴人所提台北市政府民政局公告、申請書、申覆書（本院卷
    第六十二頁、第六十頁），足信上訴人或其被繼承人是否為被上訴人公業之派下
    ，於被上訴人公業管理人向主管機申報並經公告派下系統表後，已生爭議。又被
    上訴人公業於七十五年十一月二日召開派下員會議（見本院卷第五五頁會議紀錄
    ），該會議紀錄第六點代書吳石登報告部分並記載：「‧‧‧惟前造報公告系統
    表係依出生
    更正如表‧‧‧」等語，而所稱該表，即該祭祀公業李德茂派下系統表（見本院
    卷第五八頁），將李啟明及其子孫列入李媽福房下。故被上訴人公業無視已生之
    爭執，及已嗣經會議更正之派下系統表，仍對李清泉子孫為李媽福房份應分配金
    額全部之給付，難認係向債權人或其他有受領權之人或債權之準占有人為給付，
    被上訴人公業此部分所辯，並不可採。被上訴人公業雖又辯稱系爭款項分配清冊
    中，已特別記載：「各房內如有不詳之具領糾紛，由具領人負責解決，不在此委
    員會負責之內。」，其後並經派下員蓋印認可，則各房派下間如有糾紛應由各房
    自行解決，無公業無關等語。惟此係被上訴人公業與其他具領之派下員間之約定
    ，本於債權相對性之原則，上訴人並不受被上訴人公業與其他派下員約定之拘束
    ，被上訴人公業執此抗辯，亦屬無據。
八、至依上訴人所提系統表（見本院卷第五八頁）記載，李媽福房下之李厚為李啟明
    之長男，李柳為次男，李柳死亡，李柳之子李火生亡絕，雖依上訴人所提
    本（見本院更(二)審卷(一)第一二六頁）記載，李厚係李啟明之次男（原載為長男嗣
    改為次男），另該
    人所提之李氏譜序根源（見本院更(二)卷(一)第四五頁）記載：「‧‧‧啟明媽福長
    子取周氏富生二子長子廣厚次子水柳‧‧‧廣厚生同治丁卯（一八六七）娶柯氏
    笑生同治戊辰（一八六八）生二子長子登科次子文彬‧‧‧」等語，則李厚是否
    有長兄存在，已非可疑義。況經原審及本院分向台北市松山區地政事務所函查李
    啟明於明治二十四年七月十八日死亡除戶權戶
    期戶口調查簿除戶簿係自明治三十九年始有戶口資料（見第一審卷第八六頁、本
    院卷第八八頁），故依現存
    他事證可資李厚尚有長兄或該兄長之後代子孫存在。另依上訴人所提譜序根源雖
    有李柳記載，然李柳與何人結婚？其後如何？則均無記載，而上訴人所提
    本，亦僅李火生曾寄居於李厚家中，於日據時期大正八年十二月二十八日死亡，
    亦無結婚之記載。再審酌本件公業派下系統表自七十一年間公告至今，已二十餘
    年，迄無李厚之兄長或其子孫出面主張權利，亦無李火生之兄長或其子孫出面主
    張享有派下權利，是關於李媽福房份，自應由上訴人或其繼承人共有二分之一權
    利，應予敘明。
九、上訴人雖又主張被上訴人公業，將公業前與第三人合建所得，而應將關於李媽福
    房份二分之一權利分配予上訴人或其繼承人之部分，分配登記予戊○○及李四海
    ，爰另依不當得利法律關係，請求戊○○應將應將坐落台北市○○區○○段三小
    段第四四○號土地上，建號二二九四號建物，建物門牌台北市○○路○段二六巷
    十一號四樓房屋所有權應有部分二分之一辦理所有權移轉登記予上訴人公同共有
    ；丙○○、乙○○應將坐落台北市○○區○○段三小段第四四○號土地上，建號
    二二九五號建物，建物門牌台北市○○路○段二六巷十一號五樓房屋所有權應有
    部分各四分之一辦理所有權移轉登記予上訴人公同共有；丙○○、乙○○應將坐
    落台北市○○區○○段三小段第四三六之四號土地上，建號二二七四號建物，建
    物門牌台北市○○路○段二十號（一層）房屋所有權應有部分各四分之一辦理所
    有權移轉登記予上訴人公同共有。但按，無法律上之原因而受利益，致他人受損
    害者，應返還其利益，為民法第一百七十九條所明文，是依不當得利法則請求返
    還不當得利者，以無法律上之原因而受利益，致他人受有損害，且該受利益與受
    損害之間應有因果關係存在為其要件。本件經查戊○○與丙○○、乙○○之被繼
    承人李四海，受有前揭房地之移轉登記，係因被上訴人公業執行財產分配之結果
    ，是否可認為無法律上之原因，已非無疑義。況縱伊等受領公業關於財產之分配
    為無法律上之原因，但因其受有利益而受損害者亦為本件之被上訴人公業，而非
    上訴人，是上訴人或其繼承人依不當得利法律關係，請求戊○○及李四海之被繼
    承人丙○○、乙○○，將開揭房屋應有部分，移轉登記予上訴人公同共有，自有
    未合，不應准許。
十、綜上所述，上訴人減縮後，請求被上訴人李明宗、李春萬、李圳即祭祀公業李德
    茂管理人給付上訴人八百三十五萬一千三百元，及自八十四年六月十四日起至清
    償日止，按週年利率百分之五計算之利息，應予准許。原審駁回上訴人或其繼承
    人此部分之請求，尚有未合。上訴意旨指摘不當，求予廢棄改判，為有理由，應
    由本院廢棄改判之。又本件上訴人所受勝訴判決部分，上訴人與被上訴人李明宗
    、李春萬、李圳即祭祀公業李德茂管理人分別陳明願供擔保，請准宣告假執行或
    免為假執行，經核並無不合，爰酌定相當之擔保金額准許之。至上訴人請求戊○
    ○應將應將坐落台北市○○區○○段三小段四四○號土地上，建號二二九四號建
    物，建物門牌台北市○○路○段二六巷十一號四樓房屋所有權應有部分二分之一
    ，辦理所有權移轉登記予上訴人公同共有；丙○○、乙○○應將坐落台北市○○
    區○○段三小段四四○號土地上，建號二二九五號建物，建物門牌台北市○○路
    ○段二六巷十一號五樓房屋所有權應有部分各四分之一，辦理所有權移轉登記予
    上訴人公同共有；及丙○○、乙○○應將坐落台北市○○區○○段三小段四三六
    之四號土地上，建號二二七四號建物，建物門牌台北市○○路○段二十號（一層
    ）房屋所有權應有部分各四分之一，辦理所有權移轉登記予上訴人公同共有部分
    ，不應准許。原審駁回上訴人或其繼承人此部分之訴及假執行之聲請，理由雖有
    不同，但結論則無二致，仍應認上訴為無理由，而予駁回。至兩造其餘攻擊防禦
    方法，經核與本件勝負之判斷無關，故未予一一論列，應予說明。
結論：本件上訴為一部有理由，一部無理由，依民事訴訟法第四百五十條、第四百四
十九條第二項、第七十八條、第八十五條第一項、第四百六十三條、第三百九十條、
第三百九十二條，判決如主文。
中　　　華　　　民　　　國　　九十三　　年　　　二　　　月　　十六  　　日
                                民事第二庭
                                    審判長法  官  張　耀　彩
                                          法  官  黃  嘉  烈
                                          法  官  王　仁　貴
正本係照原本作成。
如不服本判決，應於收受送達後二十日內向本院提出上訴書狀，其未表明上訴理由者
，應於提出上訴後二十日內向本院補提理由書狀（均須按他造當事人之人數附繕本）
上訴時應提出委任律師或具有律師資格之人之委任狀；委任有律師資格者，另應附具
律師資格證書及釋明委任人與受任人有民事訴訟法第四百六十六條之一第一項但書或
第二項（詳附註）所定關係之釋明文書影本。
中　　　華　　　民　　　國　　九十三　　年　　　二　　　月　　十八  　　日
　　　　　　　　　　　　　　　　　　　　　書記官  鄭　兆　璋
附註：
民事訴訟法第四百六十六條之一（第一項、第二項）：
對於第二審判決上訴，上訴人應委任律師為訴訟代理人。但上訴人或其他法定代理人
具有律師資格者，不在此限。
上訴人之配偶、三親等內之血親、二親等內之姻親，或上訴人為法人、中央或地方機
關時，其所屬專任人員具有律師資格並經法院認為適當者，亦得為第三審訴訟代理人
。
